臺灣高等法院民事判決　　　　　　　　 96年度上易字第437號
上　訴　人　美商韓國資料系統公司
　　　　　　KOREA DATA SYSTEMS （USA）, INC.
　　　　　　　　　　　　92841,USA
法定代理人　甲○○ ○○○○ ○○○
　　　　　　　　　　　　92841,USA
訴訟代理人　曾大中律師
　　　　　　王世平律師
被　上訴人　己○○○
　　　　　　丙○○
　　　　　　乙○○
　　　　　　丁○○
上列4人共同
訴訟代理人　詹啟章律師
被　上訴人　戊○○（Christina Chiang）
　　　　　　　　　　　住10 cortina court Richmond Hill O
　　　　　　　　　　　　Ntario　L4B 3G8 CANADA
訴訟代理人　周慧芳律師
　　　　　　　　　　　送達代收人　劉樹志律師
　　　　　　　　　　　住台北市○○○路○段243號12樓
上列當事人間所有權移轉登記事件，上訴人對於中華民國96年3
月30日臺灣臺北地方法院95年度訴字第388號第一審判決提起上
訴，本院於96年12月4日言詞辯論終結，判決如下：
    主  文
原判決關於駁回上訴人後開第二項之訴部分及命上訴人負擔訴訟
費用之裁判均廢棄。
確認被上訴人己○○○、丙○○、乙○○、丁○○對被上訴人戊
○○，依台灣台北地方法院95年度訴字第388號請求所有權移轉
登記事件，就附表所示不動產之移轉登記請求權債權債務關係不
存在。
第一審訴訟費用關於命上訴人負擔部分及第二審訴訟費用由被上
訴人負擔。
    事  實
甲、上訴人方面：
壹、聲明：
一、原判決關於駁回主參加請求部分廢棄。
二、確認被上訴人己○○○、丙○○、乙○○、丁○○對被上訴
    人戊○○，依台灣台北地方法院95年度訴字第388 號請求所
    有權移轉登記事件，就附表所示不動產之移轉登記請求權債
    權債務關係不存在。
貳、陳述：與原判決記載者相同。
乙、被上訴人方面：
Ａ、被上訴人己○○○、丙○○、乙○○、丁○○方面：
壹、聲明：上訴駁回。
貳、陳述：除與原判決記載者相同，補陳略以：
一、戊○○系爭不動產業遭查封而給付不能，被上訴人己○○○
    等4人現依法已不能請求戊○○移轉系爭不動產之所有權。
    上訴人提起本件主參加訴訟，並無即受確認判決之法律上利
    益。
Ｂ、被上訴人戊○○方面：
壹、聲明：上訴駁回。
貳、陳述：除與原判決記載相同者外，補稱略以：
一、就被上訴人間借名登記之法律關係有不存在之事由，應由上
    訴人負舉證之責。
    理  由
一、
(一)、被上訴人戊○○謂本件應於上訴人對戊○○之權利確定前，
    停止訴訟程序云云 （見本院卷第243頁），核與我國民事訴
    訟法停止訴訟程序之規定不合，先予敘明。
(二)、上訴人主張其對被上訴人戊○○之配偶姜天杰有美金本息
    0000000 元之債權，經美國加州橘郡高等法院於 1998年4月
    20日以729420號判決確定，惟姜天杰於 1998年9月28日在加
    拿大聲請破產宣告前後，卻與被上訴人戊○○共同隱匿財產
    ，意圖脫產以逃避上訴人債權之執行。上訴人對被上訴人戊
    ○○得主張損害賠償債權等情，有上訴人提出之美國加州橘
    郡高等法院1998年4月20日729420號判決、2004年8月24日80
    7595號判決、被上訴人戊○○提出之美國加州第 4上訴法院
    判決等可稽（見原審卷第52-75、145-152、107-126、204-2
    15頁），則上訴人提起本件訴訟，應認有即受確認判決之法
    律上利益。又本件系爭不動產（詳如附表所示）現雖遭上訴
    人聲請假扣押查封，不得為移轉登記，惟於查封登記塗銷後
    ，所有權人仍得自由處分。被上訴人己○○○等謂系爭不動
    產遭查封，戊○○因而給付不能，己○○○等已不能請求戊
    ○○移轉系爭不動產所有權，因此上訴人本件訴訟，並無即
    受確認判決之法律上利益云云，並無足採。
(三)、被上訴人己○○○等於原審主張依借名契約終止後之移轉登
    記請求權及借名契約終止後已無法律上之原因之不當得利法
    律關係，請求戊○○應將系爭不動產移轉登記予己○○○等
    4 人及戊○○公同共有。上訴人於原審提起主參加訴訟，聲
    明為確認被上訴人己○○○等4 人與被上訴人戊○○間主張
    借名登記終止後之移轉登記請求權及不當得利請求權不存在
    。於本院聲明如上述，核係使其聲明更為具體特定而補充法
    律上陳述，並非訴之變更或追加。
二、
(一)、被上訴人己○○○、丙○○、乙○○、丁○○（下稱己○○
    ○等4人）於原審起訴主張：坐落台北市○○區○○段6小段
    第209地號土地應有部分304分之18，及其上建號862 建號建
    物（門牌號碼：台北市○○區○○路2段163巷26號5 樓）、
    873 建號建物（共同使用部分）（下稱系爭不動產）為己○
    ○○等4 人及被上訴人戊○○之被繼承人蔡吉田生前於民國
    74年間向訴外人陳盛坤購買，而借名登記於被上訴人戊○○
    、丙○○名下，應有部分各 1/2。嗣因丙○○於民國78年間
    經商失敗，被繼承人蔡吉田乃將丙○○名下應有部分1/2 全
    部借名登記予戊○○名下。茲蔡吉田於82年4月3日逝世，系
    爭借名登記於戊○○名下之不動產，應由蔡吉田之全體繼承
    人即被上訴人己○○○等4 人及被上訴人戊○○共同繼承為
    公同共有。惟被上訴人戊○○遲未辦理，已影響所有繼承人
    權利。為此，被上訴人己○○○等4人以94年12月9日鹿港郵
    局第1073號存證信函通知戊○○終止系爭借名登記契約，並
    以原審起訴狀繕本送達再次為終止系爭借名登記契約之意思
    表示。系爭借名契約終止後，被上訴人己○○○等4 人依借
    名契約終止後之移轉登記請求權及借名登記終止後已無法律
    上之原因之不當得利法律關係，請求被上訴人戊○○應將系
    爭不動產移轉登記予己○○○等4人及戊○○公同共有。
    被上訴人戊○○對被上訴人己○○○等4 人主張之事實及法
    律關係不爭執，惟謂戊○○亦為系爭不動產之共有人之一，
    故請求將系爭不動產移轉予己○○○等4 人及戊○○公同共
    有等語。
(二)、上訴人提起主參加訴訟，主張其對被上訴人戊○○有損害賠
    償債權，其已就系爭不動產聲請假扣押執行（原法院95年度
    執全字第3103號），否認系爭不動產係蔡吉田借名登記於戊
    ○○等語。爰請求確認己○○○等4 人對被上訴人戊○○，
    依原審95年度訴字第388 號事件，就附表所示不動產之移轉
    登記請求權債權債務關係不存在。
(三)、原審就被上訴人己○○○等與戊○○間之訴訟，認系爭不動
    產遭假扣押，戊○○為給付不能，為己○○○等敗訴之判決
    。就上訴人提起之主參加之訴，為上訴人敗訴之判決。被上
    訴人己○○○等4 人未就其敗訴部分聲明不服。上訴人提起
    上訴。
三、本件兩造不爭執事項如下述：
(一)、戊○○、丙○○於74年8月31 日以買賣為原因（出賣人陳盛
    坤）登記為系爭土地、建物所有權人，土地部分應有部分各
    9/304；建物部分應有部分各1/2。嗣78年5月3日丙○○所有
    系爭土地應有部分9/304、建物應有部分1/2以贈與為原因移
    轉登記為戊○○所有。系爭不動產於74年9月17 日為訴外人
    台灣土地銀行設定本金最高限額85萬元抵押權，義務人及連
    帶債務人均為戊○○、丙○○等情，有土地、建物登記簿謄
    本可稽（見原審卷第11-23頁）。
(二)、蔡吉田於82年4月3日死亡，己○○○、丙○○ （50年4月生
    、乙○○（51年8月生）、丁○○（55年3月生）及戊○○（
    49年1月生）均為蔡吉田之繼承人，有戶籍謄本可稽 （見原
    審卷第24-28 號）。蔡吉田之繼承人並未辦理遺產稅申報，
    有財政部台北市國稅局96年6月23日財北國稅資字第0960059
    626號函可稽（見本院卷第60頁）。
(三)、被上訴人戊○○及其配偶姜天杰，因藐視加拿大法庭，經加
    拿大法院法官於2003年7月16 日命令被上訴人戊○○、姜天
    杰實行其等簽署承諾書所載之承諾，戊○○於該承諾書內表
    明「系爭中華民國台北市○○路○段163巷26號5 樓不動產為
    其所有…」；被上訴人戊○○另於94年11月30日出具同意書
    ，表明因與上訴人在加拿大之金錢給付或賠償事件，為遵守
    其對加拿大安大略省高等法院MR.FARLEY 法官之承諾，及該
    法官於西元2003年7月16日對其之命令 （案號：00-000000）
    特聲明同意上訴人為保全其因加拿大法院之判決，對上訴人
    應付任何金錢給付或賠償責任，在中華民國之強制執行，而
    對其所有之財產在新台幣600 萬元之範圍內聲請假扣押強制
    執行時，得免依中華民國民事訴訟法保全程序之相關規定提
    供擔保金，有加拿大法院2003.7.16 命令及中譯文、同意書
    等可稽（見本院卷第138頁、203-210頁、220-225頁）。
    被上訴人己○○○等於94年12月27日對被上訴人己○○○提
    起本件訴訟，有原審卷附起訴狀可稽。
(四)、系爭不動產經上訴人聲請對被上訴人戊○○假扣押強制執行
    ，經原法院以95年8月10日北院錦95執全宇字第3103 號囑託
    台北市古亭地政事務所為查封登記，有原法院95年度執全字
    第3103號執行卷可按。
四、被上訴人己○○○等及戊○○均謂系爭不動產係蔡吉田借名
    登記於戊○○名下，該借名契約經己○○○等以 94年12月9
    日鹿港郵局第1073號存證信函及本件起訴狀繕本送達戊○○
    終止，被上訴人己○○○等依借名契約終止後之移轉登記請
    求權及借名登記終止後已無法律上之原因之不當得利法律關
    係，請求戊○○應將系爭不動產移轉登記予己○○○等 4人
    及戊○○公同共有。上訴人則否認系爭不動產係蔡吉田借名
    登記於戊○○名下，請求判決如聲明所示，茲就上訴人之主
    張是否有理由，審酌如下：
(一)、按依本法所為之登記，有絕對之效力，土地法第43條定有明
    文。又民事訴訟如係由原告主張權利者，應先由原告負舉證
    之責，若原告先不能舉證，以證實自己主張之事實為真實，
    則被告就其抗辯事實即令不能舉證，或其所舉證據尚有疵累
    ，亦應駁回原告之請求（最高法院17年上字第917 號判例意
    旨參照）。系爭不動產於74年8月31 日以買賣為原因登記為
    戊○○、丙○○所有，嗣丙○○應有部分於78年5月3日以贈
    與為原因移轉登記予戊○○，系爭不動產依土地法第43條規
    定，即應認系爭房地係被上訴人戊○○所有。被上訴人己○
    ○○等主張蔡吉田與被上訴人戊○○間就系爭不動產有借名
    契約，應由被上訴人己○○○等負舉證之責。
(二)、
１、被上訴人己○○○等所舉證人陳盛坤（即出賣人）於原審證
    述因當時欠弟媳許金鳳錢，己○○○係其姑媽，由許金鳳幫
    忙賣房子，己○○○或蔡吉田何人出錢不清楚當時總價大概
    150 萬元，前面的錢伊未拿到，因先還許金鳳，最後拿到的
    錢不多，不知買方有無向銀行貸款等情（見原審卷第223 頁
    ）。證人許金鳳於原審證述己○○○係其姑媽，系爭房地20
    幾年前賣給己○○○，是蔡吉田出錢，有先拿出頭期款，後
    面慢慢都是現金，拿給誰忘記了，蔡吉田身體不好，要借用
    老大的名字登記，以後再分給兄弟姐妹等情（見原審卷第22
    4-225頁）。
２、查系爭房地於74年8月31日係登記為戊○○（49年1月生）、
    丙○○ （50年4月生）二人所有，並非登記予蔡吉田老大即
    戊○○一人名義，且乙○○（51年8月生）、丁○○（55年3
    月生），於75年間即均已成年，而蔡吉田生前（82年4月3日
    亡），系爭不動產並未登記為蔡吉田、己○○○所生子女戊
    ○○、丙○○、乙○○、丁○○四人名義，而係丙○○所有
    應有部分於78年5月3日以贈與為原因移轉登記為戊○○所有
    ，是證人許金鳳於原審所述系爭不動產係由蔡吉田出錢，借
    用老大（即戊○○）名義登記乙節，即難認與事實相符，而
    堪採信。另依證人陳盛坤所述系爭不動產出賣價格約150 萬
    ，而系爭不動產於74年9月17 日為台灣土地銀行設定本金最
    高限額85萬元抵押權，存續期間自74年9月16日-104年9月15
    日，債務人為戊○○、丙○○，亦難認系爭不動產資金均由
    蔡吉田支付。又系爭不動產經上訴人聲請假扣押執行，95年
    8月22 日執行筆錄記載「代理人導往現場（系爭房屋）現場
    無人應門，經詢問6樓之住戶，小弟弟稱樓下即5樓是我大姑
    姑戊○○的房子，但現她不住那裡，是我叔叔在住」，有原
    法院95年度執全字第3103號執行卷可按（參見本院卷第90頁
    附執行筆錄）。是依上所述，被上訴人己○○○等及戊○○
    謂系爭不動產係蔡吉田借名登記於戊○○，即非可採。
(三)、被上訴人己○○○等主張蔡吉田與戊○○間就系爭不動產有
    借名契約，系爭不動產係蔡吉田借名登記於戊○○名下乙節
    ，難認與事實相符，從而被上訴人己○○○等及戊○○主張
    系爭不動產為蔡吉田借名登記於戊○○名義為不可採，被上
    訴人己○○○等於原審起訴主張依終止借名契約後之返還請
    求權，或不當得利請求權，請求戊○○將系爭不動產移轉登
    記為己○○○等4人及戊○○公同共有，自難認為正當。
(四)、上訴人以戊○○債權人資格，對被上訴人己○○○等 4人及
    戊○○提起主參加訴訟，請求確認被上訴人己○○○等 4人
    對被上訴人戊○○，依原法院95年度訴字第388 號請求所有
    權移轉事件，就附表所示不動產之移轉登記請求權債權債務
    關係不存在，為有理由，應予准許。
五、本件上訴人之請求為有理由，乃原審就上訴人之請求為敗訴
    之判決，自有未洽。上訴意旨指摘原判決不當，求予廢棄改
    判，為有理由。自應由本院予以廢棄改判，如主文第二項所
    示。
六、本件事證已明，兩造其餘攻擊防禦方法，經核與本判決之結
    果不生影響，爰不一一論述。
七、據上論結，本件上訴為有理由，依民事訴訟法第450條、第
    78條、第85條第1項前段，判決如主文。
中　　華　　民　　國　　96　　年　　12　　月　　18 　日
                    民事第八庭
                        審判長 法　官 劉勝吉
                               法  官 鄭威莉
                               法  官 滕允潔
正本係照原本作成。
如不服本判決，應於收受送達後20日內向本院提出上訴書狀，其
未表明上訴理由者，應於提出上訴後20日內向本院補提理由書狀
（均須按他造當事人之人數附繕本）上訴時應提出委任律師或具
有律師資格之人之委任狀；委任有律師資格者，另應附具律師資
格證書及釋明委任人與受任人有民事訴訟法第466條之1第1項但
書或第2項（詳附註）所定關係之釋明文書影本。
中　　華　　民　　國　　96　　年　　12　　月　　18　　日
　　　　　　　　　　　 　　　　書記官 黃麗玲
附註：
民事訴訟法第466條之1（第1項、第2項）：
對於第二審判決上訴，上訴人應委任律師為訴訟代理人。但上訴
人或其他法定代理人具有律師資格者，不在此限。
上訴人之配偶、三親等內之血親、二親等內之姻親，或上訴人為
法人、中央或地方機關時，其所屬專任人員具有律師資格並經法
院認為適當者，亦得為第三審訴訟代理人。
